【裁判字號】    97,家訴,60
【裁判日期】    970904
【裁判案由】    確認婚姻關係不成立
【裁判全文】
臺灣桃園地方法院民事判決              97年度家訴字第60號
原      告  丁○○
被      告  戊○○
訴訟代理人  謝清昕律師
複代理人    劉育志律師
            庚○○
上列當事人間請求確認婚姻關係不成立事件，於民國97年8 月19
日辯論終結，本院判決如下：
    主      文
確認原告與被告之婚姻關係不成立。
訴訟費用由被告負擔。
    事實及理由
一、按確認法律關係之訴，非原告有即受確認判決之法律上利益
    者，不得提起之。民事訴訟法第247 條第1 項前段定有明文
    。所謂即受確認判決之法律上利益，係指法律關係之存否不
    明確，原告主觀上認其在法律上之地位有不妥之狀態存在，
    且此種不妥之狀態，能以確認判決將之除去者而言（最高法
    院52年台上字第1240號判例參照）。經查原告主張兩造之婚
    姻關係不成立乙節，業為被告所否認，且原告戶籍上尚存有
    與被告為夫妻之結婚登記，有兩造之戶籍謄本各1 件在卷可
    稽，顯見原告就兩造婚姻關係之存否即有主觀之不明確，足
    致原告主張兩造婚姻不成立之法律上地位有受侵害之危險，
    而此危險，於本院認原告之主張為有理由時，並得以對於被
    告之確認判決加以除去，揆諸前揭說明，原告自有即受本件
    確認判決之法律上利益，是原告自得提起本件確認婚姻關係
    不成立之訴。
二、原告起訴主張兩造於民國72年11月26日結婚，嗣於80年9 月
    30日協議離婚並辦妥戶籍登記，惟因原告之父母得知兩造離
    婚而怪罪，兩造為安撫老人家情緒，乃在未經公開儀式，亦
    無2 人以上證人之情況下，由原告自行填寫結婚證書持以虛
    偽向戶政事務所辦理於81年4 月12日結婚之戶籍登記，然該
    結婚證書上所載介紹人徐盛祥、主婚人徐來接及證婚人己○○之姓名及印章均是原告偽造，是兩造於81年4 月12日之結
    婚因違反修正前民法第982 條第1 項規定而不成立。又被告
    係老師，具有社會經驗及一定法律知識，不可能受原告詐騙
    而離婚，兩造當時已經協議離婚，乃覓尋某法律事務所協助
    兩造辦理離婚，並將雙方之約定記載於離婚證書上及經2 名
    證人在場見證與簽名，兩造還共同至桃園縣中壢市戶政事務
    所（下稱中壢戶政）辦理離婚登記，兩造離婚已符合法律要
    件等語，並聲明：如主文所示。
三、被告則以兩造婚後育有2 子，夫妻感情尚稱融洽，惟原告於
    78年間自行創業成立京鼎汽車有限公司（下稱京鼎公司），
    因財務出現危機資金週轉困難，原告乃向被告謊稱如不辦理
    離婚，債務將禍及被告與2 子，被告信以為真，嗣於80年9
    月間，原告持已有2 名證人簽妥姓名、年籍資料，但離婚當
    事人姓名部分空白之離婚證書要求被告簽署，並至戶政機關
    辦理離婚登記，然被告與離婚證書上所載之2 名證人素不相
    識且未曾謀面，被告亦未曾向其2 人透露有離婚之意，故兩
    造離婚時，未經2 位證人在場親見或親聞雙方確有離婚之真
    意，依民法第1050條規定及最高法院68年台上字第3792號判
    例意旨，兩造之協議離婚並未具備法定要件而應屬無效，故
    兩造之婚姻關係仍然存在。縱認兩造離婚有效，惟兩造既已
    至戶政機關辦理結婚登記，即推定兩造之婚姻關係有效成立
    ，原告應舉證證明兩造之婚姻關係不具備成立要件等語資為
    抗辯。並聲明：原告之訴駁回。
四、兩造不爭執之事實：
（一）兩造於72年11月26日結婚，嗣於80年9 月30日辦理離婚之
      戶籍登記，再於81年4 月22日向戶政機關申請於同年月12
      日結婚之戶籍登記。並有原告提出之結婚證書、兩造戶籍
      謄本各1 件為證。
（二）兩造於80年9 月30日至中壢戶政辦理離婚登記時，離婚證
      書上所記載之證人乙○○、甲○○○並未到場，兩造跟證
      人乙○○、甲○○○均不認識。並有被告提出之離婚證書
      1 件為證，復經本院依職權向中壢戶政調閱兩造辦理離婚
      登記提出之資料，有該所於97年6 月19日桃中戶字第0970
      005942號函檢送之離婚登記申請書、離婚證書各1 件附卷
      可憑。
五、原告另主張兩造於81年4 月12日並未舉行結婚之公開儀式，
    亦無2 人以上證人在場見證乙節，雖為被告所否認，辯稱兩
    造之再婚有效成立云云。惟查兩造於系爭結婚證書上記載之
    結婚地點為中壢市自宅乙節，有系爭結婚證書1 件在卷可稽
    ，可知兩造於81年4 月12日所謂結婚之地點顯非多數之不特
    定人得以共見共聞之共開場所。參以系爭結婚證書上所載之
    介紹人即原告之兄徐盛祥到庭證稱：系爭結婚證書並非其簽
    名，其不知道兩造有無在81年4 月12日另外結婚，其是在好
    幾年後才聽家人說兩造曾經辦理離婚再結婚等語；證人即原
    告之母徐彭春妹證稱：其不曉得兩造在80年有離婚，其是事
    後1 年或2 年才知道的，其有罵原告，要兩造再辦回去結婚
    ，後來兩造有再登記結婚，但沒有儀式或請客等語（以上均
    見本院97年6 月18日訊問筆錄）；證人即原告之父丙○○亦
    到庭證稱：其家人跟其說兩造在80年間離婚，後來其有問兩
    造，並勸兩造為了家庭圓滿要再結婚，後來兩造又辦結婚，
    其很高興，其不知道後來兩造又辦結婚有無請客等語（見本
    院97年7 月22日言詞辯論筆錄），互核證人徐盛祥、徐彭春
    妹及丙○○前開證言均屬相符，且均為被告所不爭執，被告
    復未提出反證證明兩造於81年4 月12日再為結婚有舉行公開
    儀式及2 人以上證人在場見聞之情為真實，足認兩造於81年
    4 月12日再為結婚時，應未舉行結婚之公開儀式，亦無2 人
    以上之證人在場見證，被告此部分之抗辯要無可採，堪信原
    告此部分之主張為真實。
六、按兩願離婚，應以書面為之，有2 人以上證人之簽名，並應
    向戶政機關為離婚之登記。民法第1050條定有明文。而所謂
    2 人以上證人之簽名，固不限於作成離婚證書時為之，亦不
    限於協議離婚時在場之人，始得為證人，然究難謂非親見或
    親聞雙方當事人確有離婚真意之人，亦得為證人。本件證人
    某甲、某乙係依憑上訴人片面之詞，而簽名於離婚證明書，
    未曾親聞被上訴人確有離婚之真意，既為原審所確定之事實
    ，自難認兩造間之協議離婚，已具備法定要件。有最高法院
    68年台上字第3792號判例意旨可資參照。又民法第1050條僅
    規定兩願離婚應以書面為之，並應有2 人以上證人之簽名，
    並無證人須與當事人素相熟識之限制，故簽名於離婚書面之
    證人，縱與當事人素不相識，兩願離婚之效力亦不因此而受
    影響。亦為最高法院28年上字第353 號判例所明揭。是兩願
    協議離婚之證人只需親自見聞雙方當事人確有離婚之真意，
    縱未於雙方當事人協議離婚時在場，或與之素不相識，亦不
    影響其所見證之兩願離婚之效力。
七、被告雖另以前開情詞，辯稱：兩造乃因原告經營之京鼎公司
    發生債務危機而辦理假離婚，兩造之協議離婚因未具備法定
    要件而無效云云，則為原告所否認，主張兩造離婚已符法律
    要件等語。經查原告因經營京鼎公司而負債乙節，固據證人
    丙○○到庭陳證在卷，惟證人丙○○另證稱：其不知道兩造
    是真離婚還是假離婚，其沒有聽過兩造是為了躲債才辦假離
    婚等語（見本院97年7 月22日言詞辯論筆錄），核與證人徐
    彭春妹另證稱：其沒有聽過兩造是因為躲債要辦假離婚等語
    （見本院97年6 月18日言詞辯論筆錄）相符，被告亦不爭執
    證人丙○○、徐彭春妹前開證言之真實性，且未舉證證明兩
    造係為避債而辦理假離婚乙節為真實，是被告辯稱兩造係為
    避債而假離婚云云，要無可採。又查系爭離婚證書上所載之
    證人乙○○到庭結證稱：「（問：提示中壢戶政所附的離婚
    證書予證人辨識，是否是你簽名蓋章？）是的，沒錯，因為
    那是我事務所的案子，我有存檔，當時我工作的事務所名稱
    我忘記了，現在我是代書，當時我跟我媽媽（即離婚證書上
    所載之另證人甲○○○）一起到事務所蓋章。」、「（問：
    簽離婚協議書時，丁○○及戊○○有無在場？）有，我的程
    序是先審核雙方的身分證正本，再問雙方是否確定離婚，他
    們說是，我再問他們雙方離婚的條件，他們口述後，我就書
    寫在離婚協議書上，離婚協議書上的字也是我寫的。」、「
    （問當時有無聽到雙方說是因為男方有負債，要辦假離婚來
    脫債？）沒有，我還有叫他們不要意氣用事，考慮幾天再去
    戶政事務所辦登記，登記時要備妥相片、戶口名簿、離婚協
    議書並要雙方到場，我不用到場。」、「（問：你曾經辦過
    幾次離婚案件？）約10次。」、「（問：是自80年間到現在
    嗎？）是的，我只是賺潤筆費而已，幫他們書寫內容做見證
    。」、「（問：當時事務所在何處？）在縣政府及我現在的
    住所。」、「（問：你與林陳錦鏽同住嗎？）她是我媽媽，
    當時跟我同住，80幾年就回南投了。」、「（問：你收受傳
    票後，原告有無與你連絡？）有，跟我說可能要叫我出庭，
    我就說這是17年的案子，怎會發生這種事。」、「（問：原
    告有無叫你說什麼話？）沒有，我說我是公證人據實陳述而
    已。」、「（問：是否記得被告的樣子？）不記得，太久了
    。」、「（問：被告做何工作有無印象？）不可能，我沒印
    象，她可能也不記得我了。」、「（問：據被告所述，簽立
    協議書時她並未在場，你有何意見？）當時她在場，我有做
    身分證審核。」、「（問：有無帶檔案到庭？）提出離婚協
    議書1 份，身份證驗證完就歸還，沒有保留影本。」等語（
    見本院97年8 月19日言詞辯論筆錄），且為被告所不爭執，
    足證兩造於80年9 月間簽署系爭離婚證書時，確實經系爭離
    婚證書上所載之證人乙○○及甲○○○到場見聞，並確認兩
    造於當時確有離婚之真意甚明，揆諸前段規定及說明，堪認
    兩造於80年9 月間所為之協議離婚已具備民法第1050條規定
    之2 人以上證人簽名之要件，而符合兩願離婚之法定要件，
    是兩造於80年9 月間協議離婚之法律行為因已依照法定方式
    而屬有效，被告辯稱兩造之協議離婚乃屬無效云云，同無可
    採。
八、再按結婚，應有公開之儀式及2 人以上之證人。經依戶籍法
    為結婚之登記者，推定其已結婚。又結婚不具備第982 條第
    1 項之方式者，無效。96年5 月23日修正前而於97年5 月23
    日前尚有效力之民法第982 條、第988 條第1 款分別定有明
    文。因此婚姻倘無公開儀式及2 人以上之證人者，縱依戶籍
    法已為結婚之登記，當事人亦得舉證證明未曾履行公開儀式
    及2 人以上證人之婚姻方式，而推翻已結婚之推定。次按民
    事訴訟法第568 條第1 項所定婚姻無效之訴與確認婚姻成立
    或不成立之訴，兩者不同，所謂確認婚姻不成立之訴，係主
    張無結婚之事實，而有婚姻之形式；至於婚姻無效之訴，則
    係主張有結婚之事實，而其行為無效而言，亦有最高法院86
    年台上字第483 號判決可資參照。經查本件原告主張兩造婚
    姻關係不成立之事實發生在81年4 月12日，是本件應適用修
    正前之上開民法規定。又查兩造於81年4 月12日既未有任何
    結婚之公開儀式，亦無2 人以上之證人在場見證，有如前述
    ，足認兩造並未合法結婚，惟已辦理結婚之登記，參照首開
    說明，兩造間顯無結婚之事實，而僅有婚姻之形式，從而原
    告請求確認兩造之婚姻關係不成立，即屬有據，應予准許。
據上論結，本件原告之訴為有理由，依民事訴訟法第78條，判決
如主文。
中    華    民    國    97    年    9     月    4     日
                  家事法庭法  官  林雯娟
上列正本證明與原本無異
如對本判決上訴，須於收受決正本後20日內提出上訴狀 (須按他
造人數附繕本)
中    華    民    國    97    年    9     月    4     日
                          書記官  楊慧伶


司法院資訊處製作；財團法人民間司法改革基金會備份。
